臺灣高等法院民事判決　　　　　　　　　 94年度上字第440號
上　訴　人　甲○○○
　　　　　　　　　　　大廈7樓
　　　　　　丁○○
　　　　　　乙○○
共　　　同
訴訟代理人　李宗憲律師
　　　　　　林正忠律師
被上訴人　　和興白花油廠股份有限公司
法定代理人　黃宇禎
訴訟代理人　連耀霖律師
參　加　人　丙○○
訴訟代理人　吳妙白律師
上列當事人間請求撤銷臨時股東會決議等事件，上訴人對於中華
民國94年3月30日臺灣士林地方法院92年度訴字第1310號第一審
判決提起上訴，本院於94年10月25日言詞辯論終結，判決如下：
    主  文
上訴駁回。
第二審訴訟費用由上訴人負擔。
    事實及理由
壹、程序部分：
    按提起確認之訴者，以有受確認判決之法律上利益為必要，
    民事訴訟法第247條定有明文，而所謂受有確認判決之法律
    上利益，係指法律關係不明確之危險得以確認判決加以除去
    （最高法院42年度臺上字第1031號判例意旨參照）。本件上
    訴人丁○○、乙○○請求確認與被上訴人間股東關係存在部
    分，被上訴人抗辯稱丁○○、乙○○提起本訴無確認利益。
    經查，股東權為股東得據之對公司行使權利之法律上地位，
　　股東權存在與否，涉及股東與公司間法律關係存在之有無，
  　自得為確認之標的，又依公司法第156條第1項規定，股份有
    限公司之全部資本分為股份，而各該股份除為資本之成分外
    ，亦表彰股東權，是股東取得股份後，各股東得依其股份對
    公司主張股東權，股份所表彰之法律關係存在於公司與各股
    東間，如公司承認該股東之股份存在，該股東之股份即無不
    明確之危險，反之，如該股東股份存在之事實為其他股東所
    承認，惟為公司所否認時，該股份所表彰之法律關係仍處於
    不安之狀態。本件上訴人丁○○、乙○○主張其現仍為被上
    公司股東，惟為被上訴人否認，對上訴人丁○○、乙○○而
    言，即受有不利益，而此不利益之危險，得以之確認判決加
    以排除，是上訴人丁○○、乙○○請求確認與被上訴人間股
    東關係存在部分，應認有確認利益，合先敘明。
貳、實體部分：
一、本件上訴人主張：上訴人丁○○、乙○○原係被上訴人之股
    東，丁○○持有股份100,000股，面額新臺幣（下同）1,000
    ,000 元；乙○○持有股份210,000股，面額2,100, 000 元
    ，丁○○及乙○○從未出售、移轉或讓與一部或全部股份予
    任何人，亦未授權上訴人甲○○○處分股票，甲○○○亦未
    指示參加人丙○○變更股權。詎參加人於90年8月16日未經
    丁○○及乙○○之同意，竟擅自將前揭股份分別轉讓予參加
    人、訴外人顏如玉及顏福燕。按被上訴人雖曾發行股票，但
    上訴人丁○○、乙○○並未持有股票，且參加人亦非合法之
    股票持有人，參加人縱以背書轉讓系爭記名股票，亦不生股
    份轉讓效力，上訴人丁○○、乙○○現仍為被上訴人股東。
    又上訴人甲○○○長年居住國外，此為被上訴人所明知，詎
    被上訴人竟於92年9月25日召集股東臨時會時，既未依公司
    法第172條第2項規定於10前通知甲○○○，且未通知仍為股
    東之丁○○及乙○○，其召集程序顯有違反法令之重大瑕疵
    ，上訴人自得依公司法第189條規定訴請撤銷該決議。爰聲
    明(一)確認丁○○、乙○○與被上訴人間之股東關係存在。
    (二)被上訴人92年9月25日於臺北市大同區○○○路55號1樓所
    舉行之股東臨時會決議應予撤銷。原審判決上訴人敗訴，上
    訴聲明(一)原判決廢棄。(二)確認上訴人丁○○、乙○○與被上
    訴人間股東關係存在。(三)被上訴人於92年9月25日召開之股
    東臨時會決議予以撤銷。
二、被上訴人則以：被上訴人為股份有限公司，依法有發行股票
    ，且股票由各股東保管，上訴人丁○○於90年7、8月間將其
    持有股份100, 000股背書轉讓與顏如玉，乙○○將其持有股
    份210, 000股背書轉讓與丙○○，依公司法第164條規定，
    記名股票經背書轉讓，即發生移轉之效力，被上訴人受理股
    東名義變更登記申請，經依法核對股票、讓與股東留存印鑑
    及確認股票背書無誤後，即准予變更股東名義，並向臺北市
    政府建設局申請變更登記，是依被上訴人公司股東名簿之記
    載，上訴人丁○○、乙○○已非被上訴人公司股東。另被上
    訴人於92年9月25日召集股東臨時會之通知，係按上訴人甲
    ○○○登載於股東名簿之地址即臺北市大同區○○○路55號
    以雙掛號送達，雖因無人收受而退回，且該開會通知未於法
    定期間10日前寄發，惟因上訴人甲○○○居住國外，未辦理
    股東地址變更，被上訴人僅能按其登記之國內住址寄發通知
    ，因此縱如被上訴人於10日前寄發股東臨時會開會通知，上
    訴人甲○○○亦未能收受送達；而上訴人丁○○、乙○○部
    分，依當時之股東名簿所載已非被上訴人公司股東，被上訴
    人自無庸通知，該部分並無程序違法情形。況被上訴人發行
    之股份總數為900,000股，出席股東臨時會之股東代表股數
    為813,750股，已逾總發行股數90%，當次股東臨時會除參加
    人丙○○不贊成解散外，其餘股東所代表之股數共計693,75
    0股均同意公司解散，已符合公司法第185條應有代表已發行
    股份總數三分之二以上股東出席，出席股東過半數同意之規
    定，故縱上訴人甲○○○出席該次股東會，並以其所持有股
    數86,250股參加表決，於決議之結果，亦不生影響。被上訴
    人違反召集程序之事實非屬重大且於決議並無影響，依公司
    法第189條之1規定自得駁回上訴人撤銷決議之訴等語，資為
    抗辯。並聲明上訴駁回。
三、參加人輔助被上訴人參加本件訴訟則以：上訴人甲○○○於
    90年間為節稅，曾指示參加人將被上訴人公司變更為非外僑
    投資公司，上訴人甲○○○並同意由參加人、參加人之女顏
    如玉、上訴人甲○○○之女顏福燕等具有本國籍之三人擔任
    被上訴人之股東，且交予參加人蓋有上訴人丁○○、乙○○
    印鑑章之股票，指示參加人辦理股份轉讓，並於90年間變更
    公司登記為「撤銷外僑投資」。上訴人丁○○、乙○○從不
    曾參與公司經營，其等股東權利向由上訴人甲○○○代為行
    使，且上訴人甲○○○又提出經背書轉讓之股票，使參加人
    確信上訴人甲○○○有此代理權限。上訴人甲○○○不否認
    上訴人丁○○、乙○○印章之真正，其主張係參加人所盜用
    ，應負舉證責任。上訴人丁○○、乙○○於92年間既未列名
　　於被上訴人股東名簿上，且未能證明其確實有股東資格，其
　  請求撤銷被上訴人92年9月25日股東臨時會決議，亦無理由
    。
四、上訴人主張丁○○、乙○○原係被上訴人公司之股東，丁○
    ○持有被上訴人公司股份100,000股，面額1,000,000元；乙
    ○○持有股份210,000股，面額2,100, 000元，參加人丙○
    ○於90年8月16日將前揭股份分別轉讓予參加人、訴外人顏
    如玉。被上訴人於92年9月25日召集股東臨時會時，未於10
    前通知甲○○○，亦未通知丁○○及乙○○等情，業據提出
    台北市政府建設局90年3月29日北建商字第90268768號函、
    被上訴人公司90年3月27日公司變更登記申請書及其附件之
　　股東名簿、台北市政府90年8月28日府建商字第90094125號
  　函、被上訴公司90年8月16日公司變更登記申請書及其附件
    之股東名簿及公司增加資本股東繳納股款明細表、92年9月
    17日新竹學府路郵局第88號存證信函、92年9月25日台北北
    門郵局第8454號存證信函、台北市政府92年3月11日府建商
    字第092 060832號函、被上訴人公司92年股東名簿、被上訴
    人公司92年9月25日股東臨時會決議議事錄為證（見原審卷
    (一)第19至41頁)，且為被上訴人所不爭執，堪信為真。上訴
    人丁○○、乙○○主張其仍為被上訴人公司股東，其股東權
    存在，上訴人三人主張被上訴人於92年9月25日召集股東臨
    時會，其召集程序違法，惟為被上訴人否認，並以前詞置辯
    ，經查：
  (一)確認股東權存在部分：
  1.按公司法第164條雖明定：記名股票，由股票持有人以背書
    轉讓之。惟同法第169條第1項第1款另明定：股票名簿應記
    載各股東之本名或名稱、住所或居所。同法第165條第1項復
    明定：記名股票之轉讓，非將受讓人之本名或名稱記載於股
    票，並將受讓人之本名或名稱及住所或居所，記載於公司股
    東名簿，不得以其轉讓對抗公司。記名股票之轉讓以過戶為
    對抗公司之要件，其意義在於股東對公司之資格可賴以確定
    ，即公司應以何人為股東，悉依股東名簿之記載以為斷。在
    過戶以前，受讓人不得對於公司主張自己係股東，惟一旦過
　　戶，則受讓人即為股東，且公司應將其列為股東。蓋股份有
  　限公司係由經常變動之多數股東所組成，若不以股東名簿之
    記載為準，則股東與公司間之法律關係將趨於複雜，無從確
    認而為圓滿之處理（91年度台上字第802號判決意旨參照）
    。
  2.上訴人丁○○、乙○○主張其原為被上訴人公司股東，其股
    票於90年8月間為參加人擅自分別背書轉讓予參加人、顏如
    玉，並登載於被上訴人股東名簿云云，則依其所述，被上訴
    人公司股東名簿記載其等持有之股份，已背書轉讓與參加人
    、顏如玉，揆諸前開說明，就被上訴人而言，該公司之股東
    自已變更為參加人及顏如玉，上訴人丁○○、乙○○現既未
    持有被上訴人公司股票，又非被上訴人公司股東名簿所載之
    股東，其對被上訴人公司訴請確認其股東權存在，要無所據
    。
  3.至上訴人丁○○、乙○○主張其等之股票為參加人擅自背書
    轉讓云云，此為參加人所否認，上訴人丁○○、乙○○與參
    加人間股權是否確實移轉之爭議，應由有爭議之兩造另行以
    訴訟解決，概與被上訴人無涉，其非本件所得審究之範圍，
    併此敘明。
 (二)撤銷被上訴人公司92年9月25日股東決議部分：
  1.丁○○、乙○○部分：
  (1)按股東會之召集程序或其決議方法，違反法令或章程時，股
    東得自決議之日起30內，訴請法院撤銷其決議，公司法第18
    9條定有明文。又依公司法第189條提起撤銷決議訴訟之原告
    ，在起訴時須具有股東身分，其當事人之適格始無欠缺（最
    高法院57年臺上字第3381號判例可資參照）。
  (2)依被上訴人股東名簿記載上訴人丁○○、乙○○於90年8月
    間已將其股份轉讓予參加人、顏如玉，是被上訴人於92年9
    月25日召集股東臨時會時，丁○○、乙○○既非記載於被上
    訴人股東名簿上之股東，就被上訴人公司而言，丁○○、乙
    ○○非該公司股東，被上訴人於召集股東臨時會，核無通知
    丁○○、乙○○之必要，況上訴人丁○○、乙○○於92年10
    月間提起本件訴時，亦非被上訴人股東名簿記載之股東，揆
    諸前開說明，丁○○、乙○○亦不得提起本件訴訟，上訴人
    丁○○、乙○○訴請撤銷被上訴人92年9月25日股東臨時會
    決議，不應准許。
　2.甲○○○部分：
　(1)按股東臨時會之召集，應於10日前通知各股東，公司法第
　　172條第2項定有明文。
  (2)被上訴人公司股東臨時會之召集通知，雖未於前揭法定期間
    10 日前通知上訴人甲○○○，此為被上訴人所自認，其召
    集程序固有瑕疵，惟按公司法第189條之1規定：法院對於公
    司法第189條所示撤銷決議之訴，認為其違反之事實非屬重
    大且於決議無影響時，得駁回其請求。經查：被上訴人股東
    臨時會之召集通知，係按甲○○○登載於股東名簿上記載之
    國內住所臺北市大同區○○○路55號為送達，因無人收受而
    退回，此有被上訴人提出之退件信封附卷可稽（見原審卷(一)
    第68頁），故縱被上訴人開會通知於10日前為之，亦因上訴
    人甲○○○未辦理股東地址變更，而無法收受送達；且被上
    訴人公司發行之股份總數為900,000股，出席股東臨時會之
    股東代表股數為813,750股，已逾總發行股數百分之九十，
    當次股東臨時會除丙○○不贊成解散外，其餘股東所代表之
    股數693,750股均同意公司解散，有被上訴人公司股東臨時
    會議事錄在卷可稽 (見原審卷第41頁)，因此，其已符合公
    司法第316條第1項規定代表已發行股份總數三分之二以上股
    東出席，出席股東過半數同意解散之。上訴人甲○○○於被
    上訴人開股東臨時會時所持有之股數僅86,250股，有被上訴
    人公司92年9月股東名簿在卷可考 (見原審卷(一)第37頁)，是
    縱如甲○○○到場開會並參與表決，對於決議解散公司之結
    果，亦不生影響。故被上訴人股東臨時會召集程序雖有瑕疵
    ，惟其程序違反之事實非屬重大且於決議結果並無影響，依
    公司法第189條之1規定，自得駁回甲○○○撤銷決議之請求
    ，以兼顧大多數股東之權益。
五、綜上所述，上訴人丁○○、乙○○請求確認與被上訴人間之
    股東權存在；上訴人並請求撤銷被上訴人92年9月25日於臺
    北市大同區○○○路55號1樓所舉行之股東臨時會決議，均
    無理由，應予駁回。原審駁回上訴人丁○○、乙○○請求確
    認股東權存在部分，理由雖有不同，惟其結論並無二致，仍
    應認其上訴無理由。至原審駁回上訴人請求撤銷股東臨時會
    決議部分，並無不合。上訴意旨指摘原判決不當，求予廢棄
    改判，均為無理由，應予駁回。
六、本件事證已臻明確，兩造其餘主張舉證及攻擊防禦方法，於
    判決結果不生影響，無庸一一論述，附此敘明。
七、據上論結，本件上訴為無理由，依民事訴訟法第449條、第
    78條、第85條第1項前段，判決如主文。
中　　華　　民　　國　　94　　年　　11　　月　　8 　　日
　　　　　　　　　民事第十二庭審判長法　官  鄭雅萍
　　　　　　　　　　　　　　　      法　官  林恩山
　　　　　　　　　　　　　　　      法　官  蘇芹英
正本係照原本作成。
如不服本判決，應於收受送達後20日內向本院提出上訴書狀，其
未表明上訴理由者，應於提出上訴後20日內向本院補提理由書狀
（均須按他造當事人之人數附繕本）上訴時應提出委任律師或具
有律師資格之人之委任狀；委任有律師資格者，另應附具律師資
格證書及釋明委任人與受任人有民事訴訟法第466條之一第一項
但書或第二項（詳附註）所定關係之釋明文書影本。
中　　華　　民　　國　　94　　年　　11　　月　　11　　日
　　　　　　　　　　　　　　　　　　書記官   林初枝
附註：
民事訴訟法第四百六十六條之一（第一項、第二項）：
對於第二審判決上訴，上訴人應委任律師為訴訟代理人。但上訴
人或其他法定代理人具有律師資格者，不在此限。
上訴人之配偶、三親等內之血親、二親等內之姻親，或上訴人為
法人、中央或地方機關時，其所屬專任人員具有律師資格並經法
院認為適當者，亦得為第三審訴訟代理人。
